臺灣桃園地方法院民事裁定　九十二年度訴字第一二六二號
　　原　　　告　台灣桃園地方法院檢察署
　　法定代理人　丙○○
　　訴訟代理人　甲○○
　　被　　　告　乙○○
右當事人間請求償還犯罪被害補償金事件，本院裁定如左：
    主      文
原告之訴關於補償訴外人李麗滿醫療費用新台幣四千六百七十五元、殯葬費用新台幣
十六萬一千四百五十元、訴外人吳孟豪法定扶養費用新台幣五十萬三千三百二十元、
訴外人陳金女法定扶養費用新台幣十四萬零六百九十四元而行使求償權及法定遲延利
息部分，以及該部分假執行之聲請均駁回。
前開駁回部分之訴訟費用由原告負擔。
    理      由
甲、本件原告起訴主張：
    (一)被告與訴外人曹榮孝、黃建男，於民國（下同）八十九年四月十九日晚上八時
      許，在桃園縣蘆竹鄉○○路○段與南工路口，即被害人吳慶福擺攤販賣電視解
      碼器之處所，因先前訴外人黃家賓向被害人吳慶福購買之電視解碼器無法發揮
      作用而與被害人吳慶福發生爭執，被告竟與訴外人曹榮孝、黃建男共同基於殺
      人之犯意聯絡，分持鋁製手電筒及鋁製球棒，共同擊毆被害人吳慶福，致被害
      人吳慶福受傷而引起延腦受壓迫，造成中樞神經休克，於行政院衛生署桃園醫
      院不治死亡，被告之刑事部分，業經原告之檢察官提起公訴，並經鈞院及台灣
      高等法院判決有罪。而被害人之配偶李麗滿、子女吳孟豪及被害人之母親陳金
      女分別於八十九年五月六日、八十九年七月二十八日即向台灣桃園地方法院檢
      察署犯罪被害人補償審議委員會申請補償，分別繫屬於八十九年度補審字第二
      四號、第二八號，而後原告前揭委員會於九十年九月一日決定補償，補償內容
      如下：
      補償申請人李麗滿新台幣（下同）一百十六萬六千一百二十五元，補償之項
        目分別為：醫療費用四千六百七十五元、殯葬費用十六萬一千四百五十元、
        法定扶養費用一百萬元（關於法定扶養費用部分，因訴外人李麗滿於本院九
        十年度重訴字第五二四號起訴時，並未訴請被告給付，故不包含於本件駁回
        之裁定內，由本院另以判決准許之，先予敘明）。
      補償申請人吳孟豪五十萬三千三百二十元，補償之項目為法定扶養費用。
      補償申請人陳金女十四萬零六百九十四元，補償之項目為法定扶養費用。
      前開原告補償予申請人之金額總計為八十一萬零一百三十九元（未將申請人李
      麗滿之法定扶養費用一百萬元計入），並已如數給付。
    (二)按國家於支付犯罪被害補償金後，於補償金額範圍內，對犯罪行為人或依法應
      負賠償責任之人有求償權。前項求償權，由支付補償金之地方法院或其分院檢
      察署行使，犯罪被害人保護法第十二條第一項、第二項分別定有明文，而前開
      法律規定係屬獨立之求償權，故依前揭法律規定提起本件訴訟，訴請被告應給
      付原告八十一萬零一百三十九元，及自支付命令聲請狀繕本送達被告之翌日起
      至清償日止，按年息百分之五計算之利息；並陳明願供擔保，請准予宣告假執
      行，且提出台灣高等法院九十一年度上更(一)字第一九五號刑事判決影本一份、
      台灣桃園地方法院檢察署犯罪被害人補償審議委員會八十九年度補審字第二四
      號、第二八號決定書影本一份及卷宗二宗（二份決定書係合併記載，且卷宗部
      分於判決後發還）、款予被害人吳慶福遺屬李麗滿、吳孟豪、陳金女之款
      單據影本三張為證。
乙、被告之抗辯：
　　對於原告主張之事實、提出證物及補償予被害人吳慶福遺屬李麗滿、吳孟豪、陳
　　金女之金額均沒有意見，亦願意支付，但因現係在監執行，無法清償這筆補償金
　　，俟出獄後再清償，故請駁回原告之訴，訴訟費用由原告負擔等語置辯。
丙、法院之判斷：
一、本件首應審究者為，原告之前開請求權係屬「求償權」或「代位權」性質？本件
    原告雖主張其之請求權屬求償權之性質，惟因：
    (一)按為保護因犯罪行為被害而死亡者之遺屬或受重傷者，以保障人民權益，促進
      社會安全，特制定本法，此為犯罪被害人保護法第一條所揭櫫。而犯罪被害補
      償制度目的在於補償被害人因犯罪所受之損害，屬於侵權行為損害賠償制度中
      填補損害方法之一環。其立法源由為犯罪被害人之損害賠償，早昔多因未能發
      覺或緝獲犯罪者，或縱然緝獲犯罪者，亦因其欠缺資力，或因訴訟過程冗長，
      使得被害人欲循通常法律程序謀求救濟，往往難以實現，引發被害人或其家屬
      因未能即時取得賠償，彌補損害，於頓失金錢收入或經濟來源下產生個人、家
      庭及社會問題，為消弭此種不平現象，立法者考量任一國民皆有成為犯罪被害
      者之可能，遂將犯罪被害風險予以分散，歸由全體國民所組成之國家機關承擔
      ，進而建立具有公益性格之犯罪被害補償制度，究其本質，既將個人犯罪被害
      之風險分散予群體，又繫於將來不確定之事實，具保險制度之特徵，兼有公益
      性格。
    (二)次按侵權行為法之目的在於填補損害，並非謂請求權人可自損害過程中獲得額
      外利益。從而，請求權人所受之賠償自不得逾越損害之範圍，此自不待言。另
      一方面，就侵權行為本應負損害賠償責任之人，亦不能因社會保險制度存在而
      冀免其責，申言之，社會保險制度乃是立法者於現行侵權行為法之架構外所額
      外增設之特殊救濟途徑，其給付具有補充性格，此自犯罪被害人保護法第十一
      條規定「依本法請求補償之人，已受有社會保險、損害賠償給付或因犯罪行為
      被害依其他法律規定得受之金錢給付，應自犯罪被害補償金中減除之。」，即
      可窺見一斑。再者，犯罪被害人保護法第十二條第一項、第二項規定「國家於
      支付犯罪被害補償金後，於補償金額範圍內，對犯罪行為人或依法應負賠償責
      任之人有求償權。前項求償權，由檢察官行使。」之求償規定，旨在使得本應
      負損害賠償責任之人終須填補損害，不能因犯罪被害補償制度之存在而免除其
      於侵權行為法上損害賠償責任。由此可知，犯罪被害人保護法所稱之求償權當
      係承襲補償對象本來於私法上對於犯罪者得主張之損害賠償請求權，亦即，補
      償機關對於犯罪者之求償權乃繼受補償對象對於犯罪者之損害賠償情求權而來
      。
    (三)再而前開求償權既係緣自於犯罪被害人補償金受領人之損害賠償請求權，核其
      法律性質，應屬於「法定之債權讓與」，亦即被害人或被害人遺屬自國家獲得
      犯罪被害補償金之同時，不待被害人或被害人遺屬另為債權讓與之表示，其對
      加害人之損害賠償請求權即依法移轉國家。而民法債編關於債權讓與之規定，
      雖主要適用於債權依契約約定移轉之情形，惟法定債權讓與及意定債權讓與之
      差別，在於前者因法律規定而生讓與效力，後者因當事人意思表示一致而生讓
      與效力，然二者均涉及第三人，其所重視之利益狀態亦均為使第三人不因讓與
      人將債權讓與他人而加重或減輕責任，換言之，民法債編關於債權讓與規定，
      立法者預想之利益狀況及其重視之利益要素（債權之移轉），與法定債權讓與
      之利益狀況一致，故民法債編關於債權讓與之規定，可類推適用於法定債權讓
      與之情形。
    (四)至犯罪被害人保護法第十三條第三項雖規定，求償權因二年間不行使而消滅，
      惟此規定係參考國家賠償法第八條第二項所為之規定，並無礙其為法定債權讓
    　與之性質。從而，本件原告主張其之請求權係屬「求償權」性質，為法定獨立
　　　之權利云云，尚非可採。
二、其次應審究者為，本件原告之請求權係屬「代位權」性質，對於本事件之影響如
    何？
    (一)按確定判決，除當事人外，對於訴訟繫屬後為當事人之繼受人者，及為當事人
      或其繼受人占有請求之標的物者，亦有效力。對於為他人而為原告或被告者之
      確定判決，對於該他人亦有效力，民事訴訟法第四百零一條第一項、第二項分
      別定有明文；又原告之訴，有訴訟標的為確定判決之效力所及者，法院應以裁
      定駁回之，亦經同法第二百四十九條第一項第七款明文規定。
    (二)本件被害人吳慶福係於八十九年四月十九日被害，而被害人之配偶李麗滿、子
      女吳孟豪及被害人之母親陳金女分別於八十九年五月六日、八十九年七月二十
      八日即向台灣桃園地方法院檢察署犯罪被害人補償審議委員會申請補償，分別
      繫屬於八十九年度補審字第二四號、第二八號，而後原告前揭委員會於九十年
      九月一日決定補償，補償內容如下：
      補償申請人李麗滿一百十六萬六千一百二十五元，補償之項目分別為：醫療
        費用四千六百七十五元、殯葬費用十六萬一千四百五十元、法定扶養費用一
        百萬元。
      補償申請人吳孟豪五十萬三千三百二十元，補償之項目為法定扶養費用。
      補償申請人陳金女十四萬零六百九十四元，補償之項目為法定扶養費用。
      此有原告提出之台灣桃園地方法院檢察署犯罪被害人補償審議委員會八十九年
      度補審字第二四號、第二八號決定書影本一份（二份決定書係合併記載）在卷
      可稽；又原告係於九十一年三月五日、九十一年四月九日分別將前開款項款
      予申請人三人，除有原告提出之款單據影本三張在卷可憑外，亦經本院核閱
      原告提出之前開卷宗屬實。
    (三)另被害人吳慶福之遺屬即配偶李麗滿、子女吳孟豪、母親陳金女早於九十年十
      一月十五日即以被告乙○○、訴外人曹榮孝、曹阿錦、楊錦、黃建男為被告
      ，向本院民事庭提起民事訴訟，繫屬於本院九十年度重訴字第五二四號，其請
      求之內容及本院民事庭准許之內容分別如下：
      李麗滿部分：訴請被告應連帶給付二百三十六萬四千九百四十元及法定遲延
        利息，其請求之內容為：醫藥費用及喪葬費用共三十六萬四千九百四十元、
        精神慰撫金二百萬元，而本院民事庭准許之內容為：醫藥費用四千三百三十
        元、喪葬費用三十三萬九千八百五十元、精神慰撫金二百萬元。
      吳孟豪部分：訴請被告應連帶給付二百九十六萬七千六百九十三元及法定遲
        延利息，其請求之內容為：法定扶養費用九十六萬七千六百九十三元、精神
        慰撫金二百萬元，而本院民事庭就其前開之請求全部准許。
      陳金女部分：訴請被告應連帶給付二百七十五萬五千九百十八元及法定遲延
        利息，其請求之內容為：法定扶養費用七十五萬五千九百十八元、精神慰撫
        金二百萬元，而本院民事庭就其前開之請求全部准許。
      此有李麗滿、吳孟豪、陳金女三人於九十年十一月十五日提出於本院之民事起
      訴狀一份附於本院九十年度重訴字第五二四號民事卷宗可參；又本院民事庭前
      開事件係於九十一年十月八日判決、於九十一年十二月十一日判決確定，除有
      前開事件之判決書一份存卷可考外，亦經本院依職權調閱並核閱前開卷宗屬實
      。
    (四)原告雖於九十一年三月五日、四月九日分別補償予申請人李麗滿、吳孟豪、陳
      金女後，惟並未通知被告，係以本件支付命令聲請狀繕本送達被告作為通知被
      告之證明乙節，亦據原告九十二年十月二十三日提出於本院之民事起訴狀陳述
      明確。
    (五)從而，被害人吳慶福之遺屬李麗滿、吳孟豪、陳金女於九十年十一月十五日即
      向本院提起損害賠償之訴訟，原告於九十一年三月五日、四月九日始分別補償
      予申請人李麗滿、吳孟豪、陳金女，而繼受前開三人對於被告之損害賠償請求
      權，故揆諸前開民事訴訟法第四百零一條第一項之規定，本院九十年度重訴字
      第五二四號確定判決，對於原告亦有效力，因而原告就其繼受自申請人李麗
      滿對於被告之醫療費用四千六百七十五元、殯葬費用十六萬一千四百五十元（
      法定扶養費用一百萬元部分不包含在內，因申請人李麗滿於本院九十年度訴字
      第五二四號事件中並未為請求）；申請人吳孟豪法定扶養費用五十萬三千三
      百二十元；申請人陳金女法定扶養費用十四萬零六百九十四元之權利，而得
      對被告請求損害賠償之部分，均屬前開本院九十年度重訴字第五二四號確定判
      決效力所及，而不得再行起訴，揆諸前開之說明，對於此等部分，本院應依民
      事訴訟法第二百四十九條第一項第七款之規定，予以裁定駁回。
三、又關於原告補償訴外人李麗滿法定扶養費用一百萬元，而繼受申請人李麗滿之前
    開權利部分，因訴外人李麗滿於本院九十年度重訴字第五二四號起訴時，並未訴
    請被告給付，故不包含於本件駁回之裁定內，由本院另以判決准許之，併予敘明
    。
丁、據上論結：依民事訴訟法第二百四十九條第一項第七款，第九十五條，第七十八
    條裁定如主文。
中　　　華　　　民　　　國　　九十三　　年　　　一　　　月　　二十九　　日
                              臺灣桃園地方法院民事第二庭
~B法　　　官　邱瑞祥
右為正本係照原本作成
如對本裁定抗告須於裁定送達後十日內向本院提出抗告狀，並應繳納抗告費新台幣壹
仟元。
中　　　華　　　民　　　國　　九十三　　年　　　一　　　月　　二十九　　日
~B法院書記官　吳玉金
